---
title: "Czynniki wpływające na przebieg choroby nowotworowej"
author: "Patryk Woźniak, Iga Tumanik, Aleksandra Pellowska"
date: "`r Sys.Date()`"
output:
  rmdformats::material:
    highlight: kate
    #toc: true
    #toc_depth: 3
    self_contained: true
    number_sections: true
    code_folding: show
    fig_width: 8
    fig_height: 5
    fig_caption: true
---
```{r setup, include=FALSE}
## Global options
knitr::opts_chunk$set(cache = TRUE)
dane <- read.csv("cancer patient data sets.csv")
dane
library(tidyverse)

library(naniar)

library(validate)

library(validatetools)

library(dcmodify)

library(errorlocate)


dane$Gender <- factor(dane$Gender,
                      levels = c(1, 2),
                      labels = c("mężczyzna", "kobieta"))

```


# Wprowadzenie 

Celem naszego projektu jest analiza zbioru danych dotyczących pacjentów z rakiem płuc. Zbiór danych zawiera informacje demograficzne, kliniczne oraz wyniki leczenia pacjentów. W ramach analizy przeprowadzimy eksploracyjną analizę danych (EDA), a także zastosujemy różne metody statystyczne i uczenia maszynowego w celu zidentyfikowania czynników wpływających na przebieg choroby oraz prognozowania wyników leczenia. Zbiór danych zawiera `r nrow(dane)` wierszy oraz `r ncol(dane)` kolumn.

## Opis danych 

W danych uwzględniono m.in. wiek i płeć pacjentów, czynniki stylu życia takie jak palenie tytoniu, bierne palenie, spożycie alkoholu, dieta oraz występowanie otyłości. Zbiór obejmuje również informacje o narażeniu środowiskowym i zawodowym, w tym poziom zanieczyszczenia powietrza, alergię na kurz oraz ekspozycję zawodową. Dodatkowo uwzględniono objawy kliniczne i choroby współistniejące, takie jak przewlekła choroba płuc, kaszel z krwią, duszność, zmęczenie czy utrata masy ciała. Zmienną wynikową jest poziom zaawansowania choroby nowotworowej, sklasyfikowany jako niski (Low), średni (Medium) lub wysoki (High). Zebrane dane umożliwiają analizę zależności pomiędzy czynnikami ryzyka a stopniem zaawansowania choroby oraz ich graficzną prezentację.

## Problemy badawcze

### Główny problem badawczy

Jakie czynniki demograficzne, środowiskowe oraz związane ze stylem życia mają wpływ na poziom zaawansowania choroby nowotworowej u badanych pacjentów?

### Szczegółowe problemy badawcze

1. Jaki jest rozkład poziomu zaawansowania choroby nowotworowej (Low, Medium, High) w badanej grupie pacjentów?

2. Czy poziom zaawansowania choroby nowotworowej różni się w zależności od płci pacjentów?

3. Czy wiek pacjentów ma związek z poziomem zaawansowania choroby nowotworowej?

4. Czy palenie tytoniu wpływa na poziom zaawansowania choroby nowotworowej?

5. Czy występowanie wybranych objawów klinicznych (np. kaszel z krwią, duszność, zmęczenie) wiąże się z wyższym poziomem choroby?

# Data Wrangling

## Braki danych

```{r echo=FALSE}
procent <- prop_complete_var(dane)*100

```


W danych znajduje się `r procent` % kompletnych wartości 
```{r echo=FALSE}
naniar::vis_miss(dane)
gg_miss_fct(x=dane, fct=Gender)
```

## Wzorzec braków danych

```{r echo=FALSE}
library(finalfit)
missing_pattern(dane)
```
## Walidacja danych

Czy wiek <= 120?

```{r echo=FALSE}
reguly <- validator(
  Age >0 , Age <120)
```

```{r echo=FALSE}
cf<- confront(dane, reguly, key="index")
summary(cf)
barplot(cf)
```

# Wizualizacja danych

## Charakterystyka badanej grupy

**Płeć**

```{r echo=FALSE}
dane %>%
  count(Gender) %>%
  mutate(percent = n / sum(n) * 100) %>%
  ggplot(aes(x = "", y = n, fill = Gender)) +
  geom_bar(stat = "identity", width = 1, color = "white") +
  coord_polar(theta = "y") +
  geom_text(
    aes(label = paste0(round(percent, 1), "%")),
    position = position_stack(vjust = 0.5),
    color = "black",
    size = 4
  ) +
  scale_fill_manual(
    values = c(
      "mężczyzna" = "cyan4",
      "kobieta"   = "cyan3"
    ),
    name = "Płeć"
  ) +
  labs(
    title = "Rozkład płci w badanej grupie pacjentów",
    x = "Liczebność",
    y = "Udział"
  ) +
  theme_void() +
  theme(
    panel.background = element_blank(),
    plot.background  = element_blank()
  )

```

**Rozkład wieku**

```{r echo=FALSE}
ggplot(dane, aes(x = Age)) +
  geom_histogram(
    aes(y = after_stat(density)),
    bins = 25,
    fill = "cyan4",
    color = "white",
    alpha = 0.8
  ) +
  geom_density(
    color = "cyan3",
    linewidth = 1
  ) +
  labs(
    title = "Rozkład wieku pacjentów",
    x = "Wiek",
    y = "Gęstość"
  ) +
  theme_minimal() +
  theme(
    plot.title = element_text(face = "bold", size = 14)
  )
```

## Szczegółowe problemy badawcze:

**Rozkład poziomu zaawansowania choroby**

```{r echo=FALSE}

kolory <- c("Low" = "cyan2", "Medium" = "cyan3", "High" = "cyan4")

ggplot(dane, aes(x = Level, fill = Level)) +
  geom_bar(width = 0.7, show.legend = FALSE) +
  scale_fill_manual(values = kolory) +
  geom_text(stat='count', aes(label = after_stat(count)), vjust=-0.5, size=4) +
  labs(
    title = "Rozkład poziomu zaawansowania choroby nowotworowej",
    x = "Zaawansowanie choroby",
    y = "Liczba pacjentów"
  ) +
  theme_minimal(base_size = 14)

```
Z wykresu wynika, że najwięcej pacjentów znajduje się w grupie o wysokim poziomie zaawansowania nowotworu.


**Zaawansowanie choroby a płeć**
```{r echo=FALSE}
ggplot(dane, aes(x = Gender, fill = Level)) +
  geom_bar(position = "fill") +
scale_fill_manual(
  values = c(
    "Low"    = "cyan2",
    "Medium" = "cyan3",
    "High"   = "cyan4"
  )
) + 
labs(
    title = "Zaawansowanie choroby a płeć pacjentów",
    x = "Płeć",
    y = "Udział poziomów choroby"
  ) +
  theme_minimal()
```
U kobiet występuje większa równowaga między różnymi etapami choroby, podczas gdy u mężczyzn przeważa zaawansowany poziom choroby.


**Zaawansowanie choroby a wiek**

```{r echo=FALSE}
ggplot(dane, aes(x = Level, y = Age, fill = Level)) +
  geom_violin(
    alpha = 0.5,
    trim = FALSE,
    color = NA
  ) +
  geom_boxplot(
    width = 0.15,
    alpha = 0.8,
    color = "gray30",
    outlier.shape = NA
  ) +
  geom_jitter(
    width = 0.15,
    alpha = 0.4,
    size = 1.5,
    color = "black"
  ) +
  stat_summary(
    fun = median,
    geom = "point",
    size = 3,
    color = "black"
  ) +
  scale_fill_manual(
    values = c(
      "Low"    = "cyan2",
      "Medium" = "cyan3",
      "High"   = "cyan4"
    )
  ) +
  labs(
    title = "Wiek pacjentów a poziom zaawansowania choroby",
    x = "Poziom choroby",
    y = "Wiek"
  ) +
  theme_minimal() +
  theme(
    legend.position = "none",
    plot.title = element_text(face = "bold")
  )
```
W grupie pacjentów z niskim poziomem zaawansowania choroby (Low) dominują osoby młodsze, a rozkład wieku koncentruje się w niższych przedziałach wiekowych.

W grupie średniego zaawansowania choroby (Medium) obserwuje się przesunięcie rozkładu wieku w kierunku wyższych wartości oraz większe zróżnicowanie wieku pacjentów, co wskazuje na stopniowy wzrost wieku wraz z postępem choroby.

w grupie wysokiego zaawansowania choroby (High) widoczne są najwyższe wartości mediany wieku, a większość obserwacji skupia się w górnych zakresach skali, co sugeruje, że zaawansowane stadium choroby częściej dotyczy pacjentów starszych.

**Wpływ palenia na poziom zaawansowania nowotworu**
``` {r echo=FALSE}
ggplot(dane, aes(x = Smoking, fill = Level)) +
  geom_bar(position = "fill") +
  scale_fill_manual(
  values = c(
    "Low"    = "cyan2",
    "Medium" = "cyan3",
    "High"   = "cyan4"
  )
) + 
  labs(
    title = "Palenie tytoniu a zaawansowanie choroby nowotworowej",
    x = "Częstotliwość palenia",
    y = "Zaawansowanie choroby"
  ) +
  theme_minimal()
```
Z wykresu wynika że intensywniejsze palenie tytoniu wiąże się z wyższym zaawansowaniem nowotworu.

**Objawy towarzyszące a zaawansowanie choroby - Kaszel z krwią**

```{r echo=FALSE}
ggplot(
  dane,
  aes(x = Level, y = as.numeric(Coughing.of.Blood), fill = Level)
) +
  geom_violin(
    alpha = 0.5,
    trim = FALSE,
    color = NA
  ) +
  geom_boxplot(
    width = 0.15,
    alpha = 0.8,
    color = "gray30",
    outlier.shape = NA
  ) +
  geom_jitter(
    width = 0.15,
    alpha = 0.4,
    size = 1.5,
    color = "black"
  ) +
  stat_summary(
    fun = median,
    geom = "point",
    size = 3,
    color = "black"
  ) +
  scale_fill_manual(
    values = c(
      "Low"    = "cyan2",
      "Medium" = "cyan3",
      "High"   = "cyan4"
    )
  ) +
  labs(
    title = "Kaszel z krwią a poziom choroby",
    x = "Zaawansowanie choroby",
    y = "Nasilenie kaszlu z krwią"
  ) +
  theme_minimal() +
  theme(
    legend.position = "none",
    plot.title = element_text(face = "bold", size = 14)
  )
```
W grupie pacjentów z niskim poziomem zaawansowania choroby (Low) obserwuje się najniższe wartości nasilenia objawu, większość wyników skupia się w dolnym zakresie skali, co wskazuje, że kaszel z krwią występuje rzadko lub ma niewielkie nasilenie.

W grupie średniego zaawansowania choroby (Medium) widoczny jest wzrost mediany oraz większe zróżnicowanie wyników, co sugeruje, że objaw pojawia się częściej, jednak jego intensywność jest zróżnicowana pomiędzy pacjentami.

w grupie wysokiego zaawansowania choroby (High) wartości nasilenia kaszlu z krwią są najwyższe, a większość obserwacji koncentruje się w górnym zakresie skali, co wskazuje na częste i silne występowanie tego objawu w zaawansowanym stadium choroby.

**Zmęczenie a poziom zaawansowania choroby**
```{r echo=FALSE}
ggplot(dane, aes(x = Fatigue, fill = Level)) +
  geom_bar(position = "fill") +
  scale_fill_manual(
  values = c(
    "Low"    = "cyan2",
    "Medium" = "cyan3",
    "High"   = "cyan4"
  )
) + 
  labs(
    title = "Zmęczenie a poziom choroby",
    x = "Poziom zmęczenia",
    y = "Zaawansowanie choroby"
  ) +
  theme_minimal()
```
Zmęczenie może być wskaźnikiem nasilenia choroby co sugeruje związek między rosnącym poziomem zmęczenia a zaawansowaniem choroby.



**Duszności**
```{r echo=FALSE}
ggplot(dane, aes(x = as.numeric(Shortness.of.Breath), fill = Level)) +
  geom_bar(position = "fill") +
  scale_fill_manual(
  values = c(
    "Low"    = "cyan2",
    "Medium" = "cyan3",
    "High"   = "cyan4"
  )
) + 
  labs(
    title = "Duszności a poziom choroby",
    x = "Częstotliwość duszności",
    y = "Zaawansowanie choroby"
  ) +
  theme_minimal()
```
Wraz ze wzrostem częstotliwości duszności, zwiększa się odsetek osób z zaawansowanym poziomem choroby. Wskazuje to na związek między nasileniem duszności a pogarszającym się stanem zdrowia pacjentów.

# Statystyki opisowe

library(gtsummary)
library(tidyverse)

dane %>%
  select(Age, Gender, Genetic.Risk) %>%
  tbl_summary(by = Gender,
              missing = "no") %>%
              add_p() %>%
              add_overall() %>%
              add_n() %>%
              bold_labels()
              

