---
title: "Czynniki wpływające na przebieg choroby nowotworowej"
author: "Iga Tumanik, Aleksandra Pellowska"
date: "`r Sys.Date()`"
output:
  rmdformats::material:
    highlight: kate
    #toc: true
    #toc_depth: 3
    self_contained: true
    number_sections: true
    code_folding: show
    fig_width: 8
    fig_height: 5
    fig_caption: true
---
```{r setup, include=FALSE}
## Global options
knitr::opts_chunk$set(cache = TRUE)
dane <- read.csv("cancer patient data sets.csv")
str(dane)
library(tidyverse)

library(naniar)

library(validate)

library(validatetools)

library(dcmodify)

library(errorlocate)


dane$Gender <- factor(dane$Gender,
                      levels = c(1, 2),
                      labels = c("mężczyzna", "kobieta"))

```


# Wprowadzenie 

Celem naszego projektu jest analiza zbioru danych dotyczących pacjentów z rakiem płuc. Zbiór danych zawiera informacje demograficzne, kliniczne oraz wyniki leczenia pacjentów. W ramach analizy przeprowadzimy eksploracyjną analizę danych (EDA), a także zastosujemy różne metody statystyczne i uczenia maszynowego w celu zidentyfikowania czynników wpływających na przebieg choroby oraz prognozowania wyników leczenia. Zbiór danych zawiera `r nrow(dane)` wierszy oraz `r ncol(dane)` kolumn.

## Opis danych 

W danych uwzględniono m.in. wiek i płeć pacjentów, czynniki stylu życia takie jak palenie tytoniu, bierne palenie, spożycie alkoholu, dieta oraz występowanie otyłości. Zbiór obejmuje również informacje o narażeniu środowiskowym i zawodowym, w tym poziom zanieczyszczenia powietrza, alergię na kurz oraz ekspozycję zawodową. Dodatkowo uwzględniono objawy kliniczne i choroby współistniejące, takie jak przewlekła choroba płuc, kaszel z krwią, duszność, zmęczenie czy utrata masy ciała. Zmienną wynikową jest poziom zaawansowania choroby nowotworowej, sklasyfikowany jako niski (Low), średni (Medium) lub wysoki (High). Zebrane dane umożliwiają analizę zależności pomiędzy czynnikami ryzyka a stopniem zaawansowania choroby oraz ich graficzną prezentację.

## Problemy badawcze

### Główny problem badawczy

Jakie czynniki demograficzne, środowiskowe oraz związane ze stylem życia mają wpływ na poziom zaawansowania choroby nowotworowej u badanych pacjentów?

### Szczegółowe problemy badawcze

1. Jaki jest rozkład poziomu zaawansowania choroby nowotworowej (Low, Medium, High) w badanej grupie pacjentów?

2. Czy poziom zaawansowania choroby nowotworowej różni się w zależności od płci pacjentów?

3. Czy wiek pacjentów ma związek z poziomem zaawansowania choroby nowotworowej?

4. Czy palenie tytoniu wpływa na poziom zaawansowania choroby nowotworowej?

5. Czy występowanie wybranych objawów klinicznych (np. kaszel z krwią, duszność, zmęczenie) wiąże się z wyższym poziomem choroby?

# Data Wrangling

## Braki danych

```{r echo=FALSE}
procent <- prop_complete_var(dane)*100

```

W danych znajduje się `r procent` % kompletnych wartości, nie stwierdzono brakujących wartości w żadnej z badanych zmiennych.
```{r echo=FALSE}
naniar::vis_miss(dane)
gg_miss_fct(x=dane, fct=Gender)
```

## Wzorzec braków danych

```{r echo=FALSE}
library(finalfit)
missing_pattern(dane)
```
W celu sprawdzenia, czy w zbiorze danych występują braki danych, przeprowadzono analizę wzorca braków danych z wykorzystaniem funkcji missing_pattern.

Wyniki analizy pokazują, że zbiór danych jest kompletny i nie zawiera wartości brakujących. Oznacza to, że dla wszystkich zmiennych dostępne są dane dla wszystkich 1000 pacjentów. Informację tę potwierdza wygenerowany komunikat, wskazuje że nie ma potrzeby stosowania metod uzupełniania braków danych.

Również tabela z podsumowaniem danych wskazuje, że liczba brakujących wartości dla każdej zmiennej wynosi 0.

## Walidacja danych

W ramach walidacji danych sprawdzono, czy wiek pacjentów w badanej grupie mieści się w logicznym przedziale od 0 do 120 lat.

```{r echo=FALSE}
reguly <- validator(
  Age >0 , Age <120)
```


```{r echo=FALSE, results='hide', message=FALSE, warning=FALSE}
cf <- confront(dane, reguly, key = "index")
summary(cf)
plot(cf)

```
Wyniki walidacji pokazują, że wszystkie obserwacje spełniają przyjęte kryterium. Na wykresie walidacji widoczny jest wyłącznie kolor zielony, co oznacza, że 100% danych przeszło poprawnie proces sprawdzania.Dane mogą być bezpiecznie wykorzystane w dalszych etapach naszego projektu.


# Wizualizacja danych

## Charakterystyka badanej grupy

**Płeć**

```{r echo=FALSE}
dane %>%
  count(Gender) %>%
  mutate(percent = n / sum(n) * 100) %>%
  ggplot(aes(x = "", y = n, fill = Gender)) +
  geom_bar(stat = "identity", width = 1, color = "white") +
  coord_polar(theta = "y") +
  geom_text(
    aes(label = paste0(round(percent, 1), "%")),
    position = position_stack(vjust = 0.5),
    color = "black",
    size = 4
  ) +
  scale_fill_manual(
    values = c(
      "mężczyzna" = "cyan4",
      "kobieta"   = "cyan3"
    ),
    name = "Płeć"
  ) +
  labs(
    title = "Rozkład płci w badanej grupie pacjentów",
    x = "Liczebność",
    y = "Udział"
  ) +
  theme_void() +
  theme(
    panel.background = element_blank(),
    plot.background  = element_blank()
  )

```

**Rozkład wieku**

```{r echo=FALSE}
ggplot(dane, aes(x = Age)) +
  geom_histogram(
    aes(y = after_stat(density)),
    bins = 25,
    fill = "cyan4",
    color = "white",
    alpha = 0.8
  ) +
  geom_density(
    color = "cyan3",
    linewidth = 1
  ) +
  labs(
    title = "Rozkład wieku pacjentów",
    x = "Wiek",
    y = "Gęstość"
  ) +
  theme_minimal() +
  theme(
    plot.title = element_text(face = "bold", size = 14)
  )
```

## Szczegółowe problemy badawcze:

**Rozkład poziomu zaawansowania choroby**

```{r echo=FALSE}

kolory <- c("Low" = "cyan2", "Medium" = "cyan3", "High" = "cyan4")

ggplot(dane, aes(x = Level, fill = Level)) +
  geom_bar(width = 0.7, show.legend = FALSE) +
  scale_fill_manual(values = kolory) +
  geom_text(stat='count', aes(label = after_stat(count)), vjust=-0.5, size=4) +
  labs(
    title = "Rozkład poziomu zaawansowania choroby nowotworowej",
    x = "Zaawansowanie choroby",
    y = "Liczba pacjentów"
  ) +
  theme_minimal(base_size = 14)

```
Z wykresu wynika, że najwięcej pacjentów znajduje się w grupie o wysokim poziomie zaawansowania nowotworu.


**Zaawansowanie choroby a płeć**
```{r echo=FALSE}
ggplot(dane, aes(x = Gender, fill = Level)) +
  geom_bar(position = "fill") +
scale_fill_manual(
  values = c(
    "Low"    = "cyan2",
    "Medium" = "cyan3",
    "High"   = "cyan4"
  )
) + 
labs(
    title = "Zaawansowanie choroby a płeć pacjentów",
    x = "Płeć",
    y = "Udział poziomów choroby"
  ) +
  theme_minimal()
```
U kobiet występuje większa równowaga między różnymi etapami choroby, podczas gdy u mężczyzn przeważa zaawansowany poziom choroby.


**Zaawansowanie choroby a wiek**

```{r echo=FALSE}
ggplot(dane, aes(x = Level, y = Age, fill = Level)) +
  geom_violin(
    alpha = 0.5,
    trim = FALSE,
    color = NA
  ) +
  geom_boxplot(
    width = 0.15,
    alpha = 0.8,
    color = "gray30",
    outlier.shape = NA
  ) +
  geom_jitter(
    width = 0.15,
    alpha = 0.4,
    size = 1.5,
    color = "black"
  ) +
  stat_summary(
    fun = median,
    geom = "point",
    size = 3,
    color = "black"
  ) +
  scale_fill_manual(
    values = c(
      "Low"    = "cyan2",
      "Medium" = "cyan3",
      "High"   = "cyan4"
    )
  ) +
  labs(
    title = "Wiek pacjentów a poziom zaawansowania choroby",
    x = "Poziom choroby",
    y = "Wiek"
  ) +
  theme_minimal() +
  theme(
    legend.position = "none",
    plot.title = element_text(face = "bold")
  )
```
W grupie pacjentów z niskim poziomem zaawansowania choroby (Low) dominują osoby młodsze, a rozkład wieku koncentruje się w niższych przedziałach wiekowych.

W grupie średniego zaawansowania choroby (Medium) obserwuje się przesunięcie rozkładu wieku w kierunku wyższych wartości oraz większe zróżnicowanie wieku pacjentów, co wskazuje na stopniowy wzrost wieku wraz z postępem choroby.

w grupie wysokiego zaawansowania choroby (High) widoczne są najwyższe wartości mediany wieku, a większość obserwacji skupia się w górnych zakresach skali, co sugeruje, że zaawansowane stadium choroby częściej dotyczy pacjentów starszych.

**Wpływ palenia na poziom zaawansowania nowotworu**
``` {r echo=FALSE}
ggplot(dane, aes(x = Smoking, fill = Level)) +
  geom_bar(position = "fill") +
  scale_fill_manual(
  values = c(
    "Low"    = "cyan2",
    "Medium" = "cyan3",
    "High"   = "cyan4"
  )
) + 
  labs(
    title = "Palenie tytoniu a zaawansowanie choroby nowotworowej",
    x = "Częstotliwość palenia",
    y = "Zaawansowanie choroby"
  ) +
  theme_minimal()
```
Z wykresu wynika że intensywniejsze palenie tytoniu wiąże się z wyższym zaawansowaniem nowotworu.

**Objawy towarzyszące a zaawansowanie choroby - Kaszel z krwią**

```{r echo=FALSE}
ggplot(
  dane,
  aes(x = Level, y = as.numeric(Coughing.of.Blood), fill = Level)
) +
  geom_violin(
    alpha = 0.5,
    trim = FALSE,
    color = NA
  ) +
  geom_boxplot(
    width = 0.15,
    alpha = 0.8,
    color = "gray30",
    outlier.shape = NA
  ) +
  geom_jitter(
    width = 0.15,
    alpha = 0.4,
    size = 1.5,
    color = "black"
  ) +
  stat_summary(
    fun = median,
    geom = "point",
    size = 3,
    color = "black"
  ) +
  scale_fill_manual(
    values = c(
      "Low"    = "cyan2",
      "Medium" = "cyan3",
      "High"   = "cyan4"
    )
  ) +
  labs(
    title = "Kaszel z krwią a poziom choroby",
    x = "Zaawansowanie choroby",
    y = "Nasilenie kaszlu z krwią"
  ) +
  theme_minimal() +
  theme(
    legend.position = "none",
    plot.title = element_text(face = "bold", size = 14)
  )
```
W grupie pacjentów z niskim poziomem zaawansowania choroby (Low) obserwuje się najniższe wartości nasilenia objawu, większość wyników skupia się w dolnym zakresie skali, co wskazuje, że kaszel z krwią występuje rzadko lub ma niewielkie nasilenie.

W grupie średniego zaawansowania choroby (Medium) widoczny jest wzrost mediany oraz większe zróżnicowanie wyników, co sugeruje, że objaw pojawia się częściej, jednak jego intensywność jest zróżnicowana pomiędzy pacjentami.

w grupie wysokiego zaawansowania choroby (High) wartości nasilenia kaszlu z krwią są najwyższe, a większość obserwacji koncentruje się w górnym zakresie skali, co wskazuje na częste i silne występowanie tego objawu w zaawansowanym stadium choroby.

**Zmęczenie a poziom zaawansowania choroby**
```{r echo=FALSE}
ggplot(dane, aes(x = Fatigue, fill = Level)) +
  geom_bar(position = "fill") +
  scale_fill_manual(
  values = c(
    "Low"    = "cyan2",
    "Medium" = "cyan3",
    "High"   = "cyan4"
  )
) + 
  labs(
    title = "Zmęczenie a poziom choroby",
    x = "Poziom zmęczenia",
    y = "Zaawansowanie choroby"
  ) +
  theme_minimal()
```
Zmęczenie może być wskaźnikiem nasilenia choroby co sugeruje związek między rosnącym poziomem zmęczenia a zaawansowaniem choroby.



**Duszności**
```{r echo=FALSE}
ggplot(dane, aes(x = as.numeric(Shortness.of.Breath), fill = Level)) +
  geom_bar(position = "fill") +
  scale_fill_manual(
  values = c(
    "Low"    = "cyan2",
    "Medium" = "cyan3",
    "High"   = "cyan4"
  )
) + 
  labs(
    title = "Duszności a poziom choroby",
    x = "Częstotliwość duszności",
    y = "Zaawansowanie choroby"
  ) +
  theme_minimal()
```
Wraz ze wzrostem częstotliwości duszności, zwiększa się odsetek osób z zaawansowanym poziomem choroby. Wskazuje to na związek między nasileniem duszności a pogarszającym się stanem zdrowia pacjentów.

# Statystyki opisowe

```{r echo=FALSE, results='hide'}
dane <- read.csv("cancer patient data sets.csv", stringsAsFactors = FALSE)

# sprawdzamy
str(dane$Gender)

```


```{r echo=FALSE, message=FALSE, warning=FALSE}
dane2 <- dane %>%
  mutate(
    Gender = factor(Gender,
                    levels = c(1, 2),
                    labels = c("Mężczyzna", "Kobieta")),
    Level = factor(Level,
                   levels = c("Low", "Medium", "High"))
  )

# sprawdzenie czy działa 
invisible(table(dane2$Gender))

```

```{r echo=FALSE, message=FALSE, warning=FALSE}
library(gtsummary)
tab_plec_poziom <- dane2 %>%
  tbl_cross(
    row = Gender,
    col = Level,
    percent = "row"
  ) %>%
  modify_caption("**Płeć a poziom zaawansowania choroby (procenty w obrębie płci)**") %>%
  modify_header(
    label ~ "**Płeć**"
  ) %>%
  bold_labels() %>%
  italicize_levels() %>%
  add_overall(last = TRUE)

tab_plec_poziom
```
Poziom zaawansowania choroby nowotworowej różni się w zależności od płci pacjentów. Wśród mężczyzn największy odsetek stanowią osoby z wysokim poziomem zaawansowania choroby, natomiast wśród kobiet częściej występuje niski poziom choroby. Poziom średni występuje z podobną częstością w obu grupach
```{r echo=FALSE, message=FALSE, warning=FALSE}
dane2 %>%
  select(Level, Age) %>%
  tbl_summary(
    by = Level,
    statistic = Age ~ "{mean} ± {sd} | {median} [{p25}; {p75}]",
    digits = Age ~ 1
  ) %>%
  add_n()
```
Z tabel wynika, że wiek pacjentów różni się w zależności od poziomu zaawansowania choroby nowotworowej. Najmłodsi pacjenci znajdują się w grupie z niskim poziomem choroby, gdzie średni wiek wynosi 35,4 roku. Najwyższy średni wiek zaobserwowano w grupie 'Medium' - 38,6 roku.

Mediana wieku również jest najwyższa w grupie w średniozaawansowanym poziomem choroby (38 lat), a najniższa w grupie niskiego zaawansowania (33 lata). W grupie 'High' średni i medianowy wiek są nieco niższe niż w grupie 'Medium', ale wyższe niż w grupie 'Low'. Rozkład wieku w poszczególnych grupach jest podobny, co potwierdzają zbliżone wartości kwartylowe.

Na podstawie statystyk opisowych można zauważyć, że wyższy poziom zaawansowania choroby wiąże się z nieco wyższym wiekiem pacjentów.

```{r echo=FALSE, message=FALSE, warning=FALSE}

ggplot(dane2, aes(x = Gender, y = Age)) +
  geom_boxplot(
    fill = "grey90",
    alpha = 0.8,
    outlier.shape = NA
  ) +
  geom_jitter(
    aes(color = Genetic.Risk),
    width = 0.15,
    alpha = 0.6,
    size = 1.2
  ) +
  scale_color_gradient(low = "cyan3", high = "cyan4") +
  labs(
    title = "Płeć, wiek a ryzyko genetyczne",
    x = "Płeć",
    y = "Wiek",
    color = "Ryzyko genetyczne"
  ) +
  theme_minimal()

```
Kobiety wykazywały niższy odsetek wysokiego ryzyka genetycznego w porównaniu do mężczyzn. Różnice te mogą sugerować odmienne predyspozycje genetyczne lub wpływ czynników środowiskowych związanych z płcią.


```{r echo=FALSE, message=FALSE, warning=FALSE}
tab_palenie <- dane2 %>%
  group_by(Level) %>%
  summarise(
    Liczba = n(),
    `Średnia ± SD` = sprintf("%.1f ± %.1f", mean(Smoking), sd(Smoking)),
    `Mediana [Q1; Q3]` = sprintf("%d [%d; %d]",
                                median(Smoking),
                                quantile(Smoking, 0.25),
                                quantile(Smoking, 0.75)),
    `Zakres (min–max)` = sprintf("%d–%d", min(Smoking), max(Smoking)),
    .groups = "drop"
  )

knitr::kable(
  tab_palenie,
  caption = "Palenie tytoniu w grupach poziomu zaawansowania choroby"
)
```
Na podstawie tabeli można wywnioskować, że wyższy poziom zaawansowania choroby wiąże się z większym nasileniem palenia tytoniu.
```{r echo=FALSE, message=FALSE, warning=FALSE}
library(knitr)

tab_objawy <- dane2 %>%
  group_by(Level) %>%
  summarise(
    `Kaszel z krwią (średnia ± SD)` =
      sprintf("%.1f ± %.1f", mean(Coughing.of.Blood), sd(Coughing.of.Blood)),
    `Duszność (średnia ± SD)` =
      sprintf("%.1f ± %.1f", mean(Shortness.of.Breath), sd(Shortness.of.Breath)),
    `Zmęczenie (średnia ± SD)` =
      sprintf("%.1f ± %.1f", mean(Fatigue), sd(Fatigue)),
    .groups = "drop"
  )

knitr::kable(
  tab_objawy,
  caption = "Nasilenie wybranych objawów w grupach wg. poziomu zaawansowania choroby"
)
```
Nasilenie objawów klinicznych rośnie wraz z poziomem zaawansowania choroby nowotworowej. Pacjenci z wyższym poziomem choroby częściej zgłaszają silniejszy kaszel z krwią, duszność oraz zmęczenie.


```{r echo=FALSE, message=FALSE, warning=FALSE, fig.width=8, fig.height=6}
#probna heatmapa-objawy
vars <- c(
  "Age",
  "Air.Pollution",
  "Alcohol.use",
  "OccuPational.Hazards",
  "Smoking",
  "Passive.Smoker",
  "Obesity",
  "Balanced.Diet",
  "Genetic.Risk",
  "chronic.Lung.Disease",
  "Coughing.of.Blood",
  "Shortness.of.Breath",
  "Fatigue"
)

# dane do heatmapy
heat_df <- dane2 %>%
  select(Level, all_of(vars)) %>%
  group_by(Level) %>%
  summarise(
    across(all_of(vars), ~ mean(.x, na.rm = TRUE)),
    .groups = "drop"
  ) %>%
  pivot_longer(
    cols = -Level,
    names_to = "Zmienna",
    values_to = "Srednia"
  ) %>%
  group_by(Zmienna) %>%     
  mutate(Srednia_z = as.numeric(scale(Srednia))) %>%
  ungroup()

# heatmapa
ggplot(heat_df, aes(x = Level, y = Zmienna, fill = Srednia_z)) +
  geom_tile(color = "white") +
  scale_fill_gradient2(
    low = "cyan3",
    mid = "white",
    high = "cyan4",
    midpoint = 0
  ) +
  labs(
    title = "Średnie czynników a poziom choroby",
    subtitle = "Wartości standaryzowane",
    x = "Poziom zaawansowania choroby",
    y = "Czynnik/objaw",
    fill = "Poziom"
  ) +
  theme_minimal() +
  theme(
    axis.text.y = element_text(size = 9),
    axis.text.x = element_text(size = 10),
    plot.title = element_text(face = "bold")
  )
```
Wykres pokazuje, że wraz ze wzrostem poziomu zaawansowania choroby rośnie nasilenie większości analizowanych objawów i czynników. Najwyższe wartości widoczne są w grupie High, szczególnie dla kaszlu z krwią, duszności oraz zmęczenia. Wyniki te sugerują, że bardziej zaawansowana choroba wiąże się z silniejszym występowaniem objawów.


```{r echo=FALSE, message=FALSE, warning=FALSE, fig.width=9, fig.height=4.8, dpi=150}

df <- dane2 %>%
  mutate(Air.Pollution = factor(Air.Pollution, levels = 1:8))

mediany <- df %>%
  group_by(Air.Pollution) %>%
  summarise(mediana = median(Age), .groups = "drop")

ggplot(df, aes(x = Air.Pollution, y = Age)) +
  geom_boxplot(fill = "cyan4", alpha = 0.9, outlier.shape = NA, width = 0.65) +
  geom_point(data = mediany, aes(y = mediana, group = 1), color = "black", size = 2) +
  geom_line(data = mediany, aes(y = mediana, group = 1), color = "cyan", linewidth = 1) +
  labs(
    title = "Wiek pacjentów a poziom zanieczyszczenia powietrza",
    x = "Poziom zanieczyszczenia powietrza",
    y = "Wiek"
  ) +
  theme_minimal(base_size = 14) +
  theme(plot.title = element_text(face = "bold"))
```

Wyniki mogą sugerować, że osoby starsze częściej zamieszkują obszary o wyższym poziomie zanieczyszczeń lub są dłużej narażone na ich oddziaływanie.
```{r echo=FALSE, message=FALSE, warning=FALSE}
opis1 <- dane2 %>%
  select(Age, Smoking) %>%
  tbl_summary(
    by = Smoking,
    statistic = Age ~ "{mean} ± {sd} | {median} [{p25}; {p75}]",
    digits = Age ~ 1
  ) %>%
  add_overall(last = TRUE) %>%
  bold_labels()

testS <- cor.test(dane2$Age, dane2$Smoking, method = "spearman")

tab_test <- data.frame(
  Test = "Korelacja rang Spearmana",
  rho = round(unname(testS$estimate), 3),
  p.value = round(testS$p.value, 4),
  N = nrow(dane2)
)

knitr::kable(
  tab_test,
  caption = "Wynik testu korelacji Spearmana dla wieku i palenia"
)
```
Chociaż według wcześniejszych statystyk opisowych średni wiek pacjentów różni się pomiędzy grupami poziomu zaawansowania choroby, test korelacji Spearmana nie wykazał istotnej zależności pomiędzy wiekiem a poziomem palenia tytoniu.


```{r echo=FALSE, message=FALSE, warning=FALSE}
library(dplyr)
library(purrr)
library(knitr)

#Dane
dane_spear <- dane2 %>%
  mutate(
    Level_num = as.numeric(factor(Level, levels = c("Low", "Medium", "High"))),
    Air.Pollution_num = as.numeric(as.character(Air.Pollution))
  )

#zmienne wybrane
zmienne <- c("Smoking", "Air.Pollution_num", "Genetic.Risk")

#Testy Spearmana
wyniki_spearman <- map_dfr(zmienne, function(z) {
  test <- cor.test(dane_spear[[z]], dane_spear$Level_num,
                   method = "spearman")
  
  data.frame(
    Zmienna = z,
    rho = round(unname(test$estimate), 3),
    `p-value` = ifelse(test$p.value < 0.001, "< 0.001",
                       round(test$p.value, 4)),
    N = nrow(dane_spear)
  )
})

# nasza tabela
kable(
  wyniki_spearman,
  caption = "Korelacje rang Spearmana pomiędzy wybranymi czynnikami a poziomem zaawansowania choroby"
)
```
Wyniki powyższych trzech testów korelacji rang Spearmana pokazują, że wraz ze wzrostem palenia tytoniu, poziomu zanieczyszczenia powietrza oraz ryzyka genetycznego rośnie również poziom zaawansowania choroby. Najsłabszą zależność zaobserwowano dla palenia tytoniu, natomiast najsilniejszą dla ryzyka genetycznego. Wszystkie zależności są istotne statystycznie (p < 0,001).


# Wnioskowanie statystyczne

W ramach wnioskowania statystycznego przeprowadzono analizę mającą na celu weryfikację postawionych na początku projektu problemów badawczych dotyczących wpływu czynników demograficznych, środowiskowych oraz związanych ze stylem życia na poziom zaawansowania choroby nowotworowej.

***1. Do porównania wieku pacjentów w zależności od płci zastosowano test porównawczy dla dwóch prób niezależnych.***
```{r echo=FALSE, message=FALSE, warning=FALSE}
library(ggstatsplot)
library(ggplot2)

p <- ggbetweenstats(
  data = dane,
  x = Gender,
  y = Age,
  bf.message = FALSE,
  xlab = "Płeć",
  ylab = "Wiek",
  title = "Porównanie wieku kobiet i mężczyzn"
)

p +
  scale_fill_manual(values = c("cyan3", "cyan4")) +
  scale_color_manual(values = c("cyan3", "cyan4"))

```

Analiza zachorowalności na nowotwór płuca wykazała istotne różnice wieku zachorowania pomiędzy kobietami i mężczyznami. Badaniem objęto 1000 przypadków, w tym 598 mężczyzn oraz 402 kobiety. Średni wiek zachorowania u mężczyzn wyniósł 39 lat, natomiast u kobiet 34 lata. Różnica ta była statystycznie istotna (p < 0,001).

***2.Do oceny zależności pomiędzy wiekiem pacjentów a poziomem zaawansowania choroby nowotworowej zastosowano korelację rang Spearmana.***
```{r echo=FALSE, message=FALSE, warning=FALSE}
library(ggstatsplot)

library(dplyr)

dane_clean <- dane %>%
  mutate(
    Level_num = as.numeric(factor(Level)) 
  ) %>%
  filter(
    !is.na(Age),         
    !is.na(Level_num)    
  )

if(nrow(dane_clean) == 0) {
  stop("Po oczyszczeniu danych nie ma żadnych wierszy! Sprawdź kolumny Age i Level.")
}

#wykres
ggscatterstats(
  data = dane_clean,
  x = Age,
  y = Level_num,
  xlab = "Wiek",
  ylab = "Poziom zaawansowania choroby",
  title = "Związek wieku z poziomem zaawansowania choroby nowotworowej",
  subtitle = "Test korelacji Spearmana",
  conf.level = 0.95,
  point.color = "cyan4",
  point.alpha = 0.6,
  marginal.type = "histogram",
  marginal.fill = "cyan3",
  marginal.alpha = 0.7
)

```
Analiza nie wykazała istotnej zależności między wiekiem pacjentów a poziomem zaawansowania choroby nowotworowej. 
Współczynnik korelacji Spearmana był bardzo niski (r = 0,04), a wartość p = 0,18 wskazuje na brak istotności statystycznej.
Przedział ufności obejmujący zero dodatkowo potwierdza, że obserwowany słaby trend może być przypadkowy.
Oznacza to, że w badanej grupie wiek nie jest istotnym czynnikiem różnicującym stopień zaawansowania choroby.

***3. Do oceny zależności pomiędzy płcią a poziomem biernego palenia zastosowano test chi-kwadrat niezależności.***
```{r echo=FALSE, message=FALSE, warning=FALSE}
table_chi <- table(dane$Gender, dane$`Passive.Smoker`)
chi_result <- chisq.test(table_chi)

p_text <- paste0("Chi-sq p = ", signif(chi_result$p.value, 3))

plot_data <- dane %>%
  filter(!is.na(Passive.Smoker)) %>%
  group_by(Gender, Passive.Smoker) %>%
  summarise(count = n(), .groups = "drop") %>%
  group_by(Gender) %>%
  mutate(percent = count / sum(count) * 100)

ggplot(plot_data, aes(x = Gender, y = percent, fill = Passive.Smoker)) +
  geom_col(position = "stack") +
  geom_text(
    aes(label = paste0(round(percent,1), "%")),
    position = position_stack(vjust = 0.5),
    color = "white",
    size = 4
  ) +
  scale_fill_gradientn(
    colors = c("#E0FFFF", "cyan3", "cyan4", "#2F4F4F"),
    name = "Bierne palenie\n(1–8)"
  ) +
  labs(
    title = "Rozkład biernego palenia w zależności od płci",
    subtitle = p_text,
    x = "Płeć",
    y = "Procent"
  ) +
  theme_minimal()

```
Rozkład poziomu biernego palenia istotnie różni się pomiędzy kobietami i mężczyznami. Potwierdza to silny wynik testu chi-kwadrat.
W grupie badanych kobiet wyraźnie przeważaja niskie i umiarkowane poziomy (szczególnie 2 i 4), które łącznie obejmują ponad połowę badanych kobiet. Najwyższe poziomy występują w tej grupie relatywnie rzadko. 
W grupie badanych mężczyzn rozkład przesunięty jest w stronę wyższych poziomów. Blisko 40% mężczyzn znajduje się w dwóch najwyższych kategoriach narażenia, niski poziom biernego palenia występuje rzadziej niż u kobiet. 
Mężczyźni są istotnie częściej narażeni na intensywne bierne palenie, co może stanowić ważny czynnik różnicujący ryzyko zdrowotne pomiędzy płciami.


```{r echo=FALSE, message=FALSE, warning=FALSE}
# tabela kontyngencji i chi kwadrat probny

library(knitr)

tab_gender_level <- table(dane$Gender, dane$Level)

chi_gender_level <- chisq.test(tab_gender_level)

chi_table <- data.frame(
  Test = "Chi-kwadrat niezależności",
  Zmienna_1 = "Płeć",
  Zmienna_2 = "Poziom zaawansowania choroby",
  `χ²` = round(chi_gender_level$statistic, 2),
  df = chi_gender_level$parameter,
  `p-value` = formatC(chi_gender_level$p.value, format = "e", digits = 2)
)

kable(
  chi_table,
  caption = "***4. Zależność pomiędzy płcią a poziomem zaawansowania choroby (test chi-kwadrat)***",
  align = "l"
)
```
Wynik testu chi-kwadrat wskazuje na istotną statystycznie zależność pomiędzy płcią a poziomem zaawansowania choroby (p < 0,001). Oznacza to, że rozkład stopni zaawansowania choroby różni się pomiędzy kobietami i mężczyznami, a płeć może być czynnikiem związanym z przebiegiem choroby.

```{r echo=FALSE, message=FALSE, warning=FALSE}

dane_spear <- dane %>%
  mutate(Level_num = as.numeric(factor(Level)))

test_smoking <- cor.test(
  dane_spear$Smoking,
  dane_spear$Level_num,
  method = "spearman"
)

spear_smoking <- data.frame(
  Test = "Korelacja rang Spearmana",
  Zmienna = "Palenie tytoniu",
  rho = round(unname(test_smoking$estimate), 3),
  `p-value` = formatC(test_smoking$p.value, format = "e", digits = 2),
  N = nrow(dane_spear)
)

kable(
  spear_smoking,
  caption = "***5. Zależność pomiędzy paleniem tytoniu a poziomem zaawansowania choroby***",
  align = "l"
)
```
Analiza korelacji rang Spearmana wykazała istotną statystycznie zależność pomiędzy nasileniem palenia tytoniu a poziomem zaawansowania choroby. Wraz ze wzrostem intensywności palenia obserwuje się wyższy poziom zaawansowania choroby.

```{r echo=FALSE, message=FALSE, warning=FALSE}
test_air <- cor.test(
  dane_spear$Air.Pollution,
  dane_spear$Level_num,
  method = "spearman"
)

spear_air <- data.frame(
  Test = "Korelacja rang Spearmana",
  Zmienna = "Zanieczyszczenie powietrza",
  rho = round(unname(test_air$estimate), 3),
  `p-value` = formatC(test_air$p.value, format = "e", digits = 2),
  N = nrow(dane_spear)
)

kable(
  spear_air,
  caption = "***6. Zależność pomiędzy zanieczyszczeniem powietrza a poziomem zaawansowania choroby***",
  align = "l"
)
```
Wyniki korelacji Spearmana wskazują na istotną statystycznie zależność pomiędzy poziomem zanieczyszczenia powietrza a zaawansowaniem choroby. Wyższe wartości zanieczyszczenia powietrza wiążą się z wyższym poziomem zaawansowania choroby.

```{r echo=FALSE, message=FALSE, warning=FALSE}

test_fatigue <- cor.test(
  dane_spear$Fatigue,
  dane_spear$Level_num,
  method = "spearman"
)

spear_fatigue <- data.frame(
  Test = "Korelacja rang Spearmana",
  Zmienna = "Zmęczenie",
  rho = round(unname(test_fatigue$estimate), 3),
  `p-value` = formatC(test_fatigue$p.value, format = "e", digits = 2),
  N = nrow(dane_spear)
)

kable(
  spear_fatigue,
  caption = "***7. Zależność pomiędzy nasileniem zmęczenia a poziomem zaawansowania choroby***",
  align = "l"
)
```


```{r echo=FALSE, message=FALSE, warning=FALSE}
library(knitr)

kw_fatigue <- kruskal.test(
  Fatigue ~ Level,
  data = dane2
)

kw_table <- data.frame(
  Test = "Test Kruskala–Wallisa",
  Zmienna = "Zmęczenie",
  Grupy = "Poziom zaawansowania choroby",
  `H` = round(unname(kw_fatigue$statistic), 2),
  df = kw_fatigue$parameter,
  `p-value` = signif(kw_fatigue$p.value, 3)
)

kable(
  kw_table,
  caption = "***8. Różnice w nasileniu zmęczenia pomiędzy poziomami zaawansowania choroby***",
  align = "l"
)
```

# Wnioski


