---
title: "Czynniki wpływające na przebieg choroby nowotworowej"
author: "Iga Tumanik, Aleksandra Pellowska"
date: "`r Sys.Date()`"
output:
  rmdformats::material:
    highlight: kate
    #toc: true
    #toc_depth: 3
    self_contained: true
    number_sections: true
    code_folding: show
    fig_width: 8
    fig_height: 5
    fig_caption: true
---
```{r setup, include=FALSE}
## Global options
knitr::opts_chunk$set(cache = TRUE)
dane <- read.csv("cancer patient data sets.csv")
dane
library(tidyverse)

library(naniar)

library(validate)

library(validatetools)

library(dcmodify)

library(errorlocate)


dane$Gender <- factor(dane$Gender,
                      levels = c(1, 2),
                      labels = c("mężczyzna", "kobieta"))

```


# Wprowadzenie 

Celem naszego projektu jest analiza zbioru danych dotyczących pacjentów z rakiem płuc. Zbiór danych zawiera informacje demograficzne, kliniczne oraz wyniki leczenia pacjentów. W ramach analizy przeprowadzimy eksploracyjną analizę danych (EDA), a także zastosujemy różne metody statystyczne i uczenia maszynowego w celu zidentyfikowania czynników wpływających na przebieg choroby oraz prognozowania wyników leczenia. Zbiór danych zawiera `r nrow(dane)` wierszy oraz `r ncol(dane)` kolumn.

## Opis danych 

W danych uwzględniono m.in. wiek i płeć pacjentów, czynniki stylu życia takie jak palenie tytoniu, bierne palenie, spożycie alkoholu, dieta oraz występowanie otyłości. Zbiór obejmuje również informacje o narażeniu środowiskowym i zawodowym, w tym poziom zanieczyszczenia powietrza, alergię na kurz oraz ekspozycję zawodową. Dodatkowo uwzględniono objawy kliniczne i choroby współistniejące, takie jak przewlekła choroba płuc, kaszel z krwią, duszność, zmęczenie czy utrata masy ciała. Zmienną wynikową jest poziom zaawansowania choroby nowotworowej, sklasyfikowany jako niski (Low), średni (Medium) lub wysoki (High). Zebrane dane umożliwiają analizę zależności pomiędzy czynnikami ryzyka a stopniem zaawansowania choroby oraz ich graficzną prezentację.

## Problemy badawcze

### Główny problem badawczy

Jakie czynniki demograficzne, środowiskowe oraz związane ze stylem życia mają wpływ na poziom zaawansowania choroby nowotworowej u badanych pacjentów?

### Szczegółowe problemy badawcze

1. Jaki jest rozkład poziomu zaawansowania choroby nowotworowej (Low, Medium, High) w badanej grupie pacjentów?

2. Czy poziom zaawansowania choroby nowotworowej różni się w zależności od płci pacjentów?

3. Czy wiek pacjentów ma związek z poziomem zaawansowania choroby nowotworowej?

4. Czy palenie tytoniu wpływa na poziom zaawansowania choroby nowotworowej?

5. Czy występowanie wybranych objawów klinicznych (np. kaszel z krwią, duszność, zmęczenie) wiąże się z wyższym poziomem choroby?

# Data Wrangling

## Braki danych

```{r echo=FALSE}
procent <- prop_complete_var(dane)*100

```

W danych znajduje się `r procent` % kompletnych wartości, nie stwierdzono brakujących wartości w żadnej z badanych zmiennych.
```{r echo=FALSE}
naniar::vis_miss(dane)
gg_miss_fct(x=dane, fct=Gender)
```

## Wzorzec braków danych

```{r echo=FALSE}
library(finalfit)
missing_pattern(dane)
```


## Walidacja danych

Czy wiek pacjentów w badanej grupie jest w przedziale (0;120) lat ?

```{r echo=FALSE}
reguly <- validator(
  Age >0 , Age <120)
```


```{r echo=FALSE, results='hide', message=FALSE, warning=FALSE}
cf <- confront(dane, reguly, key = "index")
summary(cf)
plot(cf)

```
Walidacja danych potwierdziła, że wszystkie obserwacje spełniają założoną regułę poprawności, wiek jest większy od 0 i nie przekracza 120 lat. Dane mogą być bezpiecznie wykorzystane w dalszych etapach projektu.


# Wizualizacja danych

## Charakterystyka badanej grupy

**Płeć**

```{r echo=FALSE}
dane %>%
  count(Gender) %>%
  mutate(percent = n / sum(n) * 100) %>%
  ggplot(aes(x = "", y = n, fill = Gender)) +
  geom_bar(stat = "identity", width = 1, color = "white") +
  coord_polar(theta = "y") +
  geom_text(
    aes(label = paste0(round(percent, 1), "%")),
    position = position_stack(vjust = 0.5),
    color = "black",
    size = 4
  ) +
  scale_fill_manual(
    values = c(
      "mężczyzna" = "cyan4",
      "kobieta"   = "cyan3"
    ),
    name = "Płeć"
  ) +
  labs(
    title = "Rozkład płci w badanej grupie pacjentów",
    x = "Liczebność",
    y = "Udział"
  ) +
  theme_void() +
  theme(
    panel.background = element_blank(),
    plot.background  = element_blank()
  )

```

**Rozkład wieku**

```{r echo=FALSE}
ggplot(dane, aes(x = Age)) +
  geom_histogram(
    aes(y = after_stat(density)),
    bins = 25,
    fill = "cyan4",
    color = "white",
    alpha = 0.8
  ) +
  geom_density(
    color = "cyan3",
    linewidth = 1
  ) +
  labs(
    title = "Rozkład wieku pacjentów",
    x = "Wiek",
    y = "Gęstość"
  ) +
  theme_minimal() +
  theme(
    plot.title = element_text(face = "bold", size = 14)
  )
```

## Szczegółowe problemy badawcze:

**Rozkład poziomu zaawansowania choroby**

```{r echo=FALSE}

kolory <- c("Low" = "cyan2", "Medium" = "cyan3", "High" = "cyan4")

ggplot(dane, aes(x = Level, fill = Level)) +
  geom_bar(width = 0.7, show.legend = FALSE) +
  scale_fill_manual(values = kolory) +
  geom_text(stat='count', aes(label = after_stat(count)), vjust=-0.5, size=4) +
  labs(
    title = "Rozkład poziomu zaawansowania choroby nowotworowej",
    x = "Zaawansowanie choroby",
    y = "Liczba pacjentów"
  ) +
  theme_minimal(base_size = 14)

```
Z wykresu wynika, że najwięcej pacjentów znajduje się w grupie o wysokim poziomie zaawansowania nowotworu.


**Zaawansowanie choroby a płeć**
```{r echo=FALSE}
ggplot(dane, aes(x = Gender, fill = Level)) +
  geom_bar(position = "fill") +
scale_fill_manual(
  values = c(
    "Low"    = "cyan2",
    "Medium" = "cyan3",
    "High"   = "cyan4"
  )
) + 
labs(
    title = "Zaawansowanie choroby a płeć pacjentów",
    x = "Płeć",
    y = "Udział poziomów choroby"
  ) +
  theme_minimal()
```
U kobiet występuje większa równowaga między różnymi etapami choroby, podczas gdy u mężczyzn przeważa zaawansowany poziom choroby.


**Zaawansowanie choroby a wiek**

```{r echo=FALSE}
ggplot(dane, aes(x = Level, y = Age, fill = Level)) +
  geom_violin(
    alpha = 0.5,
    trim = FALSE,
    color = NA
  ) +
  geom_boxplot(
    width = 0.15,
    alpha = 0.8,
    color = "gray30",
    outlier.shape = NA
  ) +
  geom_jitter(
    width = 0.15,
    alpha = 0.4,
    size = 1.5,
    color = "black"
  ) +
  stat_summary(
    fun = median,
    geom = "point",
    size = 3,
    color = "black"
  ) +
  scale_fill_manual(
    values = c(
      "Low"    = "cyan2",
      "Medium" = "cyan3",
      "High"   = "cyan4"
    )
  ) +
  labs(
    title = "Wiek pacjentów a poziom zaawansowania choroby",
    x = "Poziom choroby",
    y = "Wiek"
  ) +
  theme_minimal() +
  theme(
    legend.position = "none",
    plot.title = element_text(face = "bold")
  )
```
W grupie pacjentów z niskim poziomem zaawansowania choroby (Low) dominują osoby młodsze, a rozkład wieku koncentruje się w niższych przedziałach wiekowych.

W grupie średniego zaawansowania choroby (Medium) obserwuje się przesunięcie rozkładu wieku w kierunku wyższych wartości oraz większe zróżnicowanie wieku pacjentów, co wskazuje na stopniowy wzrost wieku wraz z postępem choroby.

w grupie wysokiego zaawansowania choroby (High) widoczne są najwyższe wartości mediany wieku, a większość obserwacji skupia się w górnych zakresach skali, co sugeruje, że zaawansowane stadium choroby częściej dotyczy pacjentów starszych.

**Wpływ palenia na poziom zaawansowania nowotworu**
``` {r echo=FALSE}
ggplot(dane, aes(x = Smoking, fill = Level)) +
  geom_bar(position = "fill") +
  scale_fill_manual(
  values = c(
    "Low"    = "cyan2",
    "Medium" = "cyan3",
    "High"   = "cyan4"
  )
) + 
  labs(
    title = "Palenie tytoniu a zaawansowanie choroby nowotworowej",
    x = "Częstotliwość palenia",
    y = "Zaawansowanie choroby"
  ) +
  theme_minimal()
```
Z wykresu wynika że intensywniejsze palenie tytoniu wiąże się z wyższym zaawansowaniem nowotworu.

**Objawy towarzyszące a zaawansowanie choroby - Kaszel z krwią**

```{r echo=FALSE}
ggplot(
  dane,
  aes(x = Level, y = as.numeric(Coughing.of.Blood), fill = Level)
) +
  geom_violin(
    alpha = 0.5,
    trim = FALSE,
    color = NA
  ) +
  geom_boxplot(
    width = 0.15,
    alpha = 0.8,
    color = "gray30",
    outlier.shape = NA
  ) +
  geom_jitter(
    width = 0.15,
    alpha = 0.4,
    size = 1.5,
    color = "black"
  ) +
  stat_summary(
    fun = median,
    geom = "point",
    size = 3,
    color = "black"
  ) +
  scale_fill_manual(
    values = c(
      "Low"    = "cyan2",
      "Medium" = "cyan3",
      "High"   = "cyan4"
    )
  ) +
  labs(
    title = "Kaszel z krwią a poziom choroby",
    x = "Zaawansowanie choroby",
    y = "Nasilenie kaszlu z krwią"
  ) +
  theme_minimal() +
  theme(
    legend.position = "none",
    plot.title = element_text(face = "bold", size = 14)
  )
```
W grupie pacjentów z niskim poziomem zaawansowania choroby (Low) obserwuje się najniższe wartości nasilenia objawu, większość wyników skupia się w dolnym zakresie skali, co wskazuje, że kaszel z krwią występuje rzadko lub ma niewielkie nasilenie.

W grupie średniego zaawansowania choroby (Medium) widoczny jest wzrost mediany oraz większe zróżnicowanie wyników, co sugeruje, że objaw pojawia się częściej, jednak jego intensywność jest zróżnicowana pomiędzy pacjentami.

w grupie wysokiego zaawansowania choroby (High) wartości nasilenia kaszlu z krwią są najwyższe, a większość obserwacji koncentruje się w górnym zakresie skali, co wskazuje na częste i silne występowanie tego objawu w zaawansowanym stadium choroby.

**Zmęczenie a poziom zaawansowania choroby**
```{r echo=FALSE}
ggplot(dane, aes(x = Fatigue, fill = Level)) +
  geom_bar(position = "fill") +
  scale_fill_manual(
  values = c(
    "Low"    = "cyan2",
    "Medium" = "cyan3",
    "High"   = "cyan4"
  )
) + 
  labs(
    title = "Zmęczenie a poziom choroby",
    x = "Poziom zmęczenia",
    y = "Zaawansowanie choroby"
  ) +
  theme_minimal()
```
Zmęczenie może być wskaźnikiem nasilenia choroby co sugeruje związek między rosnącym poziomem zmęczenia a zaawansowaniem choroby.



**Duszności**
```{r echo=FALSE}
ggplot(dane, aes(x = as.numeric(Shortness.of.Breath), fill = Level)) +
  geom_bar(position = "fill") +
  scale_fill_manual(
  values = c(
    "Low"    = "cyan2",
    "Medium" = "cyan3",
    "High"   = "cyan4"
  )
) + 
  labs(
    title = "Duszności a poziom choroby",
    x = "Częstotliwość duszności",
    y = "Zaawansowanie choroby"
  ) +
  theme_minimal()
```
Wraz ze wzrostem częstotliwości duszności, zwiększa się odsetek osób z zaawansowanym poziomem choroby. Wskazuje to na związek między nasileniem duszności a pogarszającym się stanem zdrowia pacjentów.

# Statystyki opisowe

1. Płeć, wiek a ryzyko genetyczne

```{r echo=FALSE, message=FALSE, warning=FALSE}

dane %>%
  ggplot(aes(
    x = Gender,
    y = Age,
    fill = Genetic.Risk
  )) +
  geom_boxplot(
    alpha = 0.6,
    outlier.shape = NA,
    position = position_dodge(width = 0.8)
  ) +
  geom_jitter(
    aes(color = Genetic.Risk),
    width = 0.15,
    alpha = 0.5,
    size = 1,
    show.legend = FALSE
  ) +
  scale_fill_gradient(low = "cyan3", high = "cyan4") +
  scale_color_gradient(low = "cyan3", high = "cyan4") +
  labs(
    title = "Płeć, wiek a ryzyko genetyczne",
    x = "Płeć",
    y = "Wiek",
    fill = "Ryzyko genetyczne"
  ) +
  theme_minimal()

```

Analiza statystyczna wykazała istotne różnice w rozkładzie wieku oraz ryzyka genetycznego pomiędzy płciami. Kobiety wykazywały niższy odsetek wysokiego ryzyka genetycznego w porównaniu do mężczyzn. Różnice te mogą sugerować odmienne predyspozycje genetyczne lub wpływ czynników środowiskowych związanych z płcią.

2. Wiek a poziom choroby 

```{r echo=FALSE, message=FALSE, warning=FALSE}
 dane %>%
  select(Age, Level) %>%
  tbl_summary(
    by = Level,
    statistic = Age ~ "{median} ({p25}–{p75})",
    missing = "no"
  ) %>%
  add_n() %>%
  bold_labels()  
dane %>%
  ggplot(aes(x = Level, y = Age)) +
  geom_boxplot(fill = "cyan3") +
  labs(
    title = "Wiek a poziom choroby",
    x = "Level",
    y = "Wiek"
  ) +
  theme_minimal()
```
Zaobserwowano, że przy wzroście poziomu choroby z niskiego do średniego wzrasta mediana wieku, natomiast przy przejściu z poziomu średniego do wysokiego spada.

3. Płeć a poziom choroby - TEN JUZ MAMY!!!!!!!!!

```{r echo=FALSE, message=FALSE, warning=FALSE}
dane %>%
  select(Gender, Level) %>%
  tbl_summary(
    by = Gender,
    statistic = Level ~ "{n} ({p}%)",
    missing = "no"
  ) %>%
  add_overall()
dane %>%
  count(Gender, Level) %>%
  ggplot(aes(x = Gender, y = n, fill = Level)) +
  geom_col(position = "fill") +
  scale_fill_manual(
    values = c(
      "Low"    = "cyan2",
    "Medium" = "cyan3",
    "High"   = "cyan4"     
    )
  ) +
  labs(
    title = "Płeć a poziom choroby",
    x = "Płeć",
    y = "Proporcja",
    fill = "Level"
  ) +
  theme_minimal()
```
Analiza wskazuje na występowanie różnic w częstości poszczególnych poziomów choroby pomiędzy płciami, co może świadczyć o odmiennym przebiegu lub czynnikach ryzyka choroby w zależności od płci.

4. Wiek a palenie - WYKRES CHYBA NIE GRA ??????????

```{r echo=FALSE, message=FALSE, warning=FALSE}
dane %>%
  select(Age, Smoking) %>%
  tbl_summary(
    by = Smoking,
    statistic = Age ~ "{median} ({p25}–{p75})",
    missing = "no"
  ) %>%
  add_n()
ggplot(dane, aes(x = Smoking, y = Age)) +
  geom_boxplot(fill = "cyan2", alpha = 0.5) +
  theme_minimal() +
  theme(
    legend.position = "none",
    axis.title.x = element_blank()
  ) +
  labs(y = "Age")
```
TESTOWANE
```{r echo=FALSE, message=FALSE, warning=FALSE}
library(dplyr)
library(gtsummary)

# Statystyki opisowe wieku dla poziomów palenia
opis <- dane %>%
  select(Age, Smoking) %>%
  tbl_summary(
    by = Smoking,
    statistic = Age ~ "{mean} ± {sd} | {median} ({p25}, {p75})",
    digits = Age ~ 1
  ) %>%
  add_overall() %>%
  bold_labels()

# Korelacja rangowa Spearmana (główna miara związku)
cor.test(dane$Age, dane$Smoking, method = "spearman")
```


Wyniki wskazują na zróżnicowanie wieku badanych w zależności od poziomu palenia. W wyższych kategoriach palenia mediana wieku jest na ogół wyższa, co sugeruje, że intensywniejsze palenie częściej dotyczy osób starszych. Należy jednak zaznaczyć, że w niektórych kategoriach, zwłaszcza o małej liczebności, obserwacje należy interpretować ostrożnie.

5. Wiek a poziom zanieczyszczenia powietrza

```{r echo=FALSE, message=FALSE, warning=FALSE}
library(ggbeeswarm)
dane %>%
  select(Age, `Air.Pollution`) %>%
  tbl_summary(
    by = `Air.Pollution`,
    statistic = Age ~ "{median} ({p25}–{p75})",
    missing = "no"
  )
ggplot(dane, aes(x = `Air.Pollution`, y = Age, color = `Air.Pollution`)) +
  geom_beeswarm(alpha = 0.5, size = 2) +
  theme_minimal() +
  theme(legend.position = "none", axis.title.x = element_blank()) +
  labs(y = "Age")
```
Wyniki mogą sugerować, że osoby starsze częściej zamieszkują obszary o wyższym poziomie zanieczyszczeń lub są dłużej narażone na ich oddziaływanie.

# Wnioskowanie statystyczne

```{r echo=FALSE, message=FALSE, warning=FALSE}
library(ggstatsplot)
library(ggplot2)

p <- ggbetweenstats(
  data = dane,
  x = Gender,
  y = Age,
  bf.message = FALSE,
  xlab = "Płeć",
  ylab = "Wiek",
  title = "Porównanie wieku kobiet i mężczyzn"
)

p +
  scale_fill_manual(values = c("cyan3", "cyan4")) +
  scale_color_manual(values = c("cyan3", "cyan4"))

```

Analiza zachorowalności na nowotwór płuca wykazała istotne różnice wieku zachorowania pomiędzy kobietami i mężczyznami. Badaniem objęto 1000 przypadków, w tym 598 mężczyzn oraz 402 kobiety. Średni wiek zachorowania u mężczyzn wyniósł 39 lat, natomiast u kobiet 34 lata. Różnica ta była statystycznie istotna (p < 0,001).


```{r echo=FALSE, message=FALSE, warning=FALSE}
library(ggstatsplot)

library(dplyr)

dane_clean <- dane %>%
  mutate(
    Level_num = as.numeric(factor(Level)) 
  ) %>%
  filter(
    !is.na(Age),         
    !is.na(Level_num)    
  )

if(nrow(dane_clean) == 0) {
  stop("Po oczyszczeniu danych nie ma żadnych wierszy! Sprawdź kolumny Age i Level.")
}

#wykres
ggscatterstats(
  data = dane_clean,
  x = Age,
  y = Level_num,
  xlab = "Wiek",
  ylab = "Poziom zaawansowania choroby",
  title = "Związek wieku z poziomem zaawansowania choroby nowotworowej",
  subtitle = "Test korelacji Spearmana",
  conf.level = 0.95,
  point.color = "cyan4",
  point.alpha = 0.6,
  marginal.type = "histogram",
  marginal.fill = "cyan3",
  marginal.alpha = 0.7
)

```
Analiza nie wykazała istotnej zależności między wiekiem pacjentów a poziomem zaawansowania choroby nowotworowej. 
Współczynnik korelacji Pearsona był bardzo niski (r = 0,04), a wartość p = 0,18 wskazuje na brak istotności statystycznej.
Przedział ufności obejmujący zero dodatkowo potwierdza, że obserwowany słaby trend może być przypadkowy.
Oznacza to, że w badanej grupie wiek nie jest istotnym czynnikiem różnicującym stopień zaawansowania choroby.
```{r echo=FALSE, message=FALSE, warning=FALSE}
table_chi <- table(dane$Gender, dane$`Passive.Smoker`)
chi_result <- chisq.test(table_chi)

p_text <- paste0("Chi-sq p = ", signif(chi_result$p.value, 3))

plot_data <- dane %>%
  filter(!is.na(Passive.Smoker)) %>%
  group_by(Gender, Passive.Smoker) %>%
  summarise(count = n(), .groups = "drop") %>%
  group_by(Gender) %>%
  mutate(percent = count / sum(count) * 100)

ggplot(plot_data, aes(x = Gender, y = percent, fill = Passive.Smoker)) +
  geom_col(position = "stack") +
  geom_text(
    aes(label = paste0(round(percent,1), "%")),
    position = position_stack(vjust = 0.5),
    color = "white",
    size = 4
  ) +
  scale_fill_gradientn(
    colors = c("#E0FFFF", "cyan3", "cyan4", "#2F4F4F"),
    name = "Bierne palenie\n(1–8)"
  ) +
  labs(
    title = "Rozkład biernego palenia w zależności od płci",
    subtitle = p_text,
    x = "Płeć",
    y = "Procent"
  ) +
  theme_minimal()

```
Rozkład poziomu biernego palenia istotnie różni się pomiędzy kobietami i mężczyznami. Potwierdza to silny wynik testu chi-kwadrat.
W grupie badanych kobiet wyraźnie przeważaja niskie i umiarkowane poziomy (szczególnie 2 i 4), które łącznie obejmują ponad połowę badanych kobiet. Najwyższe poziomy występują w tej grupie relatywnie rzadko. 
W grupie badanych mężczyzn rozkład przesunięty jest w stronę wyższych poziomów. Blisko 40% mężczyzn znajduje się w dwóch najwyższych kategoriach narażenia, niski poziom biernego palenia występuje rzadziej niż u kobiet. 
Mężczyźni są istotnie częściej narażeni na intensywne bierne palenie, co może stanowić ważny czynnik różnicujący ryzyko zdrowotne pomiędzy płciami.

# Wnioski


