---
title: "Czynniki wpływające na przebieg choroby nowotworowej"
author: "Patryk Woźniak, Iga Tumanik, Aleksandra Pellowska"
date: "`r Sys.Date()`"
output:
  rmdformats::material:
    highlight: kate
    #toc: true
    #toc_depth: 3
    self_contained: true
    number_sections: true
    code_folding: show
    fig_width: 8
    fig_height: 5
    fig_caption: true
---

```{r setup, include=FALSE}
## Global options
knitr::opts_chunk$set(cache = TRUE)
dane <- read.csv("cancer patient data sets.csv")
dane
library(tidyverse)

library(naniar)

library(validate)

library(validatetools)

library(dcmodify)

library(errorlocate)
df$gender<- factor(df$gender,
                  levels = c(1,2),
                  labels = c("Mężczyzna","Kobieta"))
```

# Wprowadzenie 

Celem naszego projektu jest analiza zbioru danych dotyczących pacjentów z rakiem płuc. Zbiór danych zawiera informacje demograficzne, kliniczne oraz wyniki leczenia pacjentów. W ramach analizy przeprowadzimy eksploracyjną analizę danych (EDA), a także zastosujemy różne metody statystyczne i uczenia maszynowego w celu zidentyfikowania czynników wpływających na przebieg choroby oraz prognozowania wyników leczenia. Zbiór danych zawiera `r nrow(dane)` wierszy oraz `r ncol(dane)` kolumn.

## Opis danych 

Zbiór danych zawiera następujące kolumny: 

- ID pacjenta: Unikalny identyfikator pacjenta. 
- Wiek: Wiek pacjenta w momencie diagnozy. 

- Płeć: Płeć pacjenta (Mężczyzna/Kobieta). 

- Stadium choroby: Stopień zaawansowania choroby (I, II, III , IV). 

- Typ raka: Rodzaj nowotworu (np. rak piersi, rak płuc itp.). 

- Wynik leczenia: Informacja o skuteczności leczenia (wyleczony, w trakcie leczenia, zmarły). 

- Czas przeżycia: Czas od diagnozy do ostatniego kontaktu lub śmierci (w miesiącach).

# Data Wrangling

## Braki danych

```{r}
procent <- prop_complete_var(dane)*100

```


W danych znajduje się `r procent` % kompletnych wartości 
```{r}
naniar::vis_miss(dane)
```

## Wzorzec braków danych

```{r}
library(finalfit)
missing_pattern(dane)
```
## Walidacja danych

Czy wiek <= 120?
Czy gender to 1 lub 2?
```{r}
reguly <- validator(
  age >=0 & age <=120)
```

```{r}
cf<- confront (retailers, rules, key="rec_id")
summary(cf)
```





